【裁判字號】    99,交聲,775
【裁判日期】    990423
【裁判案由】    聲明異議
【裁判全文】
臺灣高雄地方法院交通事件裁定         99年度交聲字第775號
原處分機關  高雄市政府交通局
異  議  人
即受處分人  甲○○
上列異議人即受處分人因違反道路交通管理處罰條例案件，對於
高雄市政府交通局中華民國99年3 月1 日所為之處分（原處分案
號：高市交裁字第裁32-B00000000號），聲明異議，本院裁定如
下：
    主  文
原處分撤銷。
    理  由
一、本件原處分機關高雄市政府交通局（下稱原處分機關）移送
    意旨略以：異議人即受處分人（下稱受處分人）甲○○所有
    之車號HG-8269 號自用一般小客車（下稱系爭汽車），於民
    國98年3 月9 日20時7 分許，由賴木彬駕駛，在高雄市○○
    區○○路與興西路交岔路口，為警查獲懸掛F7-5778 號他車
    車牌行駛，而有「使用他車牌照行駛」之違規事實，經高雄
    市政府警察局交通警察大隊第四中隊楠梓分隊員警當場填製
    高市警交字第B00000000 號舉發違反道路交通管理事件通知
    單舉發，嗣因受處分人未於期限內辦理結案（逾越應到案期
    限60日以上），又未依道路交通管理處罰條例第85條第1 項
    規定提供應歸責人之資料，原處分機關乃於99年3 月1 日依
    員警所舉發之違規事實，按道路交通管理處罰條例第12條第
    1 項第5 款、第2 項及違反道路交通管理事件統一裁罰基準
    及處理細則第43條、第44條及違反道路交通管理事件統一裁
    罰基準表之規定，裁處受處分人罰鍰新臺幣（下同）10800
    元云云。
二、受處分人異議意旨略以：受處分人業於98年3 月6 日將系爭
    汽車售與賴木彬，並於同日17時交付並移轉所有權與賴木彬
    ，惟賴木彬並未依約於98年3 月9 日偕同受處分人前往辦理
    過戶，詎賴木彬竟駕駛系爭汽車因上開違規事實經警攔停舉
    發，並簽名收受上開舉發通知單，然警舉發時系爭汽車之所
    有人與駕駛人均係賴木彬，請撤銷本件裁決等語。
三、按行為人有道路交通管理處罰條例之情形者，應填製舉發違
    反道路交通管理事件通知單並於被通知人欄予以勾記，其通
    知聯於受處分人非該當場被查獲之駕駛人或行為人，舉發單
    位應另行送達之；受處分人非該當場被查獲之駕駛人或行為
    人，其應到案之日期距舉發日為30日；違反道路交通管理事
    件行為人，未依規定自動繳納罰鍰，或未依規定到案聽候裁
    決，處罰機關應於舉發違反道路交通管理事件通知單送達且
    逾應到案期限60日後之3 個月內，逕行裁決之，違反道路交
    通管理事件統一裁罰基準及處理細則第11條第1 項第2 款、
    第15條第2 款、第44條第1 項前段分別定有明文。又處理違
    反道路交通管理事件，有關文書送達之程序，依行政程序法
    之規定，違反道路交通管理事件統一裁罰基準及處理細則第
    5 條亦有規定。準此，受處分人非該當場被查獲之駕駛人或
    行為人，應由舉發機關依行政程序法之規定，將舉發通知單
    合法送達，使受處分人得於規定期間內，自動繳納罰鍰或到
    案聽候裁決，如未將舉發通知單合法送達被通知人，即逕行
    裁決，核與前開規定不符，其裁決程式自屬有瑕疵。關於文
    書送達之程序，依行政程序法第72條第1 項規定，送達，於
    應受送達人之住居所、事務所或營業所為之，但在行政機關
    辦公室處所或他處會晤應受送達人時，得於會晤處所為之。
    又「牌照借供他車使用」或「使用他車牌照行駛者」，係屬
    二種行為，自應分別加以處罰，而與「牌照借供他車使用之
    行為人」及「使用他車牌照行駛之行為人」是否同一人無涉
    。汽車使用他車牌照行駛公路，除該汽車所有人明顯有道路
    交通管理處罰條例第12條第1 項第5 款之處罰適用外，仍應
    查明該車輛之車籍狀況，檢視前開處罰條例第12條第1 項其
    他各款之處罰適用，並依其具體違規事實，本從一重處斷之
    法理原則，擇據單一適當條款舉發處罰。另就牌照借供他車
    使用之該汽車所有人，亦應舉發其違反前開條例第12條第1
    項第5 款及依同條第2 項吊銷該汽車牌照，而處罰機關則應
    依具體違規事實裁決處罰。行政院法務部92年11月04日法律
    字第0920040769號函、行政院交通部90年10月08日（90）交
    路字第056287號函，亦同此見解，可資參照。亦可知就汽車
    使用他車牌照行駛公路而違反道路交通管理處罰條例第12
    條第1 項第5 款之規定者，應以汽車所有人為處罰對象。
四、經查：
  (一)受處分人所有之車牌號碼HG-8269 號自用一般小客車，於98
    年3 月9 日20時7 分許，由賴木彬駕駛，在高雄市○○區○
    ○路與興西路交岔路口，為警查獲懸掛F7-5778 號他車車牌
    行駛，而有「使用他車牌照行駛」之違規事實，經高雄市政
    府警察局交通警察大隊第四中隊楠梓分隊員警當場填製高市
    警交字第B00000000 號舉發違反道路交通管理事件通知單舉
    發，並經賴木彬簽名收受；通知單並載明受處分人至遲應於
    98年4 月8 日前以前至應到案處所即高雄市交通事件裁決中
    心聽候裁決，因受處分人未於期限內辦理結案（逾越應到案
    期限60日以上），又未依道路交通管理處罰條例第85條第1
    項規定提供應歸責人之資料，原處分機關乃於99年3 月1 日
    依員警所舉發之違規事實，按道路交通管理處罰條例第12條
    第1 項第5 款、第2 項及違反道路交通管理事件統一裁罰基
    準及處理細則第43條、第44條及違反道路交通管理事件統一
    裁罰基準表之規定，以高市交裁字第裁32-B00000000號裁處
    受處分人罰鍰10800 元等情，有上開舉發通知單及裁決書，
    固堪認定。
  (二)然本件系爭汽車係由賴木彬駕駛，於98年3 月9 日20時7 分
    許為警發現所掛車牌車種與登記資料不符而攔查，並經警查
    明正確車牌號碼為HG-8296 號以及系爭汽車之登記車主為受
    處分人後始製單舉發，此觀上開B00000000 號舉發通知單上
    載有系爭汽車之正確車牌號碼與車主姓名，已堪認定，可知
    員警於製單時已知駕駛人賴木彬與登記車主即受處分人並非
    同一人，又揆諸上開說明，就汽車使用他車牌照行駛公路而
    違反道路交通管理處罰條例第12條第1 項第5 款之規定者，
    應以汽車所有人為處罰對象，雖員警於製單時就實際車主究
    為何人之點，僅能當場憑據登記資料認定，無法即時辨明，
    然員警按所能即時查得之登記資料，既認應為處罰對象之登
    記車主與當場查獲之駕駛人並非同一人，即應按上開違反道
    路交通管理事件統一裁罰基準及處理細則第11條第1 項第2
    款、第5 條之規定，將上開B00000000 號舉發通知單依行政
    程序法第72條第1 項之規定另行送達登記車主即受處分人，
    方屬適法；惟本件員警僅於製單後當場令駕駛人賴木彬在上
    開B00000000 號舉發通知單第2 聯親自簽名收受，並告知駕
    駛人賴木彬應將上開B00000000 號舉發通知單轉交登記車主
    即受處分人，並未另行郵寄送達上開B00000000 號舉發通知
    單等情，業經高雄市政府交通警查大隊99年3 月19日以高市
    警交三字第0990005642號函說明在卷，揆諸上開規定，自有
    未合之處，員警既認處罰對象非該當場被查獲之駕駛人或行
    為人，即應依行政程序法之規定，將舉發通知單合法送達，
    使受處分人得於規定期間內，自動繳納罰鍰或到案聽候裁決
    ，如舉發通知單合法送達未經合法送達所認定之處罰對象，
    原處分機關即逕行裁決，其裁決程式自有瑕疵。
四、依道路交通管理處罰條例第9 條第1 項規定，同條例所定罰
    鍰之處罰，行為人接獲違反道路交通管理事件通知單後，於
    15日內得不經裁決，逕依同條例第92條第3 項之罰鍰基準規
    定，向指定之處所繳納結案；不服舉發事實者，應於15日內
    ，向處罰機關陳述意見或提出陳述書。其不依通知所定限期
    前往指定處所聽候裁決，且未依規定期限陳述意見或提出陳
    述書者，處罰機關得逕行裁決之，同條例第9 條第1 項亦有
    明文。如上所述，本件舉發違反道路交通管理事件違規通知
    單，未經合法送達，則受處分人即無從依該舉發通知單所指
    定之時間前往指定處所聽候裁決並陳述意見，或逕自按罰鍰
    最低額自行繳納罰鍰。從而，原處分機關未經指定時間地點
    通知違規人到案陳述，即對受處分人逕行裁決，自難認為適
    法。本件之裁決程序既有違法，自應由本院將原處分撤銷，
    由原處分機關俟舉發通知單合法送達後，另就系爭汽車之所
    有權歸屬狀況詳為認定後，另為適法處分，方屬妥適，遂不
    另為裁定。
五、據上論斷，應依道路交通案件處理辦法第20條前段，裁定如
    主文。
中    華    民    國    99    年    4     月    23    日
                  交通法庭  法  官  張凱鑫
上正本證明與原本無誤。
如不服本裁定，應於收受送達後5日內向本院提起抗告。
中    華    民    國    99    年    4     月    23    日
                            書記官  董明惠

司法院資訊處製作；財團法人民間司法改革基金會備份。
